臺灣新北地方法院三重簡易庭民事判決
  　　　　　　　　　　　　　　　　110年度重簡字第1021號
原      告  阮氏萍  

訴訟代理人  謝憲愷律師
複代理人    林珊玉律師


被      告  胡開仁  
上列當事人間請求確認本票債權不存在事件，於民國111年5月30
日言詞辯論終結，本院判決如下：
    主  文
原告之訴駁回。
訴訟費用由原告負擔。
    事  實  及  理  由
壹、程序事項
    按確認法律關係之訴，非原告有即受確認判決之法律上利益
    者，不得提起之，民事訴訟法第247 條第1 項前段定有明文
    。所謂即受確認判決之法律上利益，係指法律關係之存否不
    明確，原告主觀上認其在法律上之地位有不安之狀態存在，
    且此種不安之狀態，能以確認判決將之除去者而言，若縱經
    法院判決確認，亦不能除去其不安之狀態者，即難認有受確
    認判決之法律上利益，有最高法院52年台上字第1240號判例
    意旨可參。本件原告主張被告持有之其所簽發如附表所示之
    本票（下稱系爭本票），並經本院以110年度司票字第3935
    號民事裁定准予強制執行，惟原告否認系爭本票債權之存在
    ，則兩造間就系爭本票債權關係存否不明確，原告之財產有
    遭受上訴人聲請強制執行之虞，而此種不安之狀態得以確認
    判決予以排除，是原告提起本件確認之訴應認有確認利益。
貳、實體事項
一、原告主張：
（一）被告持有原告所簽發之如附表所示本票1紙（下稱系爭本
      票），並持之向鈞院聲請以110年度司票字第3935號裁定
      （下稱系爭本票裁定）准予強制執行在案。
（二）惟系爭本票之簽發係因兩造曾於110年3月11日簽訂不動產
      買賣契約書（下稱系爭契約），約定由原告承買被告所有
      之不動產，被告並再三向原告保證房屋貸款會協助辦理、
      一定不會有問題等言語誘勸形式，致使原告先後交付履約
      保證金新臺幣（下同）10萬元及系爭本票作為價金之一部
      。惟嗣後因原告之房屋貸款申請失敗，無力履行系爭契約
      後經被告解除契約，原告固不爭執已給付履約擔保金10萬
      元，然系爭本票支付之價金既因契約業經被告解除，本票
      形式上亦不具合法之效力。
（三）另查，系爭本票欠缺票面金額及受款人姓名等應記載事項
      ，於形式要件不合法，依票據法第11條第1項及120條第1
      項第2款、第3款，自不生法律上之效力：
    ⒈查原告為越籍人士，完全無法辨別中文文字，於110年3月1
      1日兩造簽訂系爭契約時，就契約之內容均係由被告講述
      及檢視，就不動產契約之專有名詞及交易用語等亦一知半
      解，惟因社會歷練不深一時輕率，始於被告大力鼓吹之下
      簽訂系爭契約。而於契約簽訂後，被告即拿出事前已以鉛
      筆擬好字跡之本票，告知原告以原子筆照鉛筆筆跡摹寫，
      並簽上自己姓名及書寫地址即可，原告一時不察，以為本
      票之簽名及筆跡摹寫皆為契約簽訂之一部，因原告僅會書
      寫中文姓名與自家地址，故不疑有他，配合被告之要求於
      完全不了解文字意思之情形於本票上書寫「胡開仁」、「
      950,000」、「玖拾五萬元整」等字跡，故對原告而言，
      其書寫之「文字」僅為筆畫之組合，完全不知前開「文字
      」之意思，亦無開立本票之意，自不應使其發生法律上之
      效力。是系爭本票應視同未記載「應記載事項」，形式要
      件欠缺，不生效力。
　  ⒉縱認原告上開書寫之文字符合本票形式要件，被告前開於
      已知原告為外籍人士，人生地不熟且學經歷均不高之情形
      下，以欺瞞、哄騙之手法鼓吹原告簽發本票之行為，亦難
      認未違反民法第148條及72條所規定之誠信原則及公序良
      俗。
    ⒊又兩造於簽立系爭契約時，被告不僅對於本票文字之意思
      與契約簽名之效力皆未詳細說明，復未依消費者保護法第
      11條之1給予原告審閱期，實有不作為詐欺之行為及主觀
      上故意，原告自得依民法第92條第1項撤銷受詐欺開立本
      票之意思表示，併此敘明。
（四）依行政院買賣不動產契約範本可知，不動產買賣交易慣例
      ，並不會要求買家於給付第一期款項時即簽立第三、四期
      款項之本票，且實務上銀行亦甚少貸款予外籍人士，代書
      及仲介本應清楚上情，於當時卻均無人告知原告，反而是
      於原告簽約當下及完成後，電詢證人否會貸款時，證人加
      以安撫並保證沒問題。此部分應有違誠信原則，亦違反代
      書及地政士之相關倫理規範。
（五）綜上所述，原告開立系爭本票之行為，係被告乘原告之急
      迫、輕率或無經驗，以詐欺之手法，使原告陷入錯誤所為
      ，又兩造間既為系爭票據之前後手，原告自得依民法第74
      條、第88條、第92條第1項本文及票據法第13條反面解釋
      等規定對抗原告，撤銷簽發本票之意思表示。此外，被告
      加以利用原告輕率及無經驗之情事，亦該當民法第74條之
      暴利行為，原告亦得依本條撤銷意思表示或減輕給付。
（六）爰提起本件訴訟，並聲明：確認被告持有以原告名義簽發
      系爭本票債權不存在。
二、被告則以：
（一）系爭契約既載明原告於簽約時給付10萬元，不足額95萬元
      以系爭本票擔保支付，原告最遲應於110年3月16日將不足
      額匯款至履約保證專戶之約定，然原告未於約定日期前匯
      款，被告已分別於同年月23日及同年4月7日寄發存證信函
      予原告催請其履行，詎原告竟寄發律師函以契約無效云云
      拒絕履約，履約保證之訴外人僑馥建築經理股份有限公司
      遂於4月13日以存證信函方式通知兩造，若未提供起訴證
      明或協議書，將解除契約並進行後續價金撥付事宜。
（二）系爭本票為有效票據，已經系爭本票裁定准予強制執行在
      案。原告雖主張其為越南籍人士，完全無法辨識中文字，
      故系爭本票之簽發非其真意云云，惟：
　　⒈依國籍法第3條第1項第5款之規定，外國人或無國籍人，現
      於中華民國領域内有住所，須具備我國基本語言能力及國
      民權利義務基本常識。況於系爭契約簽訂過程中，住商不
      動產經紀人（即訴外人陳湘婷、證人黃子峻）及承辦代書
      （即證人王梓譯）均曾向原告詳細說明契約内容及本票用
      意，並得兩造同意後始進行簽約。
　　⒉原告主張系爭本票上之鉛筆字跡（被告姓名及票面金額）
      係被告填寫後要求原告描繪云云均非事實。於簽發系爭本
      票時，原告因不知如何填寫正確國字，擔心寫錯而委由現
      場第三方人員協助先以鉛筆擬好再由原告填寫，況系爭本
      票上之原告姓名、身分證字號及地址、簽發日期等欄位均
      為原告自行撰寫。
（三）否認原告所稱兩造於110年3月11日簽訂系爭契約時，被告
      以言詞勸誘及保證協助辦理房貸云云，均非事實，且證人
      黃子峻、王梓譯未保證能成功貸款情事。並聲明：㈠原告
      之訴駁回，㈡依系爭本票裁定確定證明書執行。　　　
三、得心證之理由：
（一）原告主張被告持有原告所簽發之如附表所示之系爭本票，
      聲請本院裁定准予強制執行，經本院以110年度司票字第3
      935號裁定准許在案等情，堪信為真實。
（二）原告另主張系爭本票係為擔保兩造間所簽訂之系爭契約買
      賣價金之履行，惟嗣後原告以因無力履行而解除契約，系
      爭本票之票據原因自屬不存在等情，則為被告所否認，並
      以前詞置辯。
（三）按本票雖為無因證券，然發票人非不得以自己與執票人間
      所存之抗辯事由對抗執票人。復按票據債務發生後，票據
      債務人依票據法第13條前段規定之反面解釋，對票據執票
      人主張兩造間有直接抗辯之事由，而提起確認票據債權不
      存在之訴時，因票據係文義證券及無因證券，票據行為一
      經成立發生票據債務，與其基礎之原因關係各自獨立，是
      應由票據債務人就其抗辯之原因事實先負舉證責任，迨票
      據原因關係確定後，有關該原因關係之存否及內容之爭執
      ，則依一般舉證責任分配法則處理（最高法院106 年度台
      簡上字第55號民事判決參照）。次按當事人主張有利於己
      之事實者，就其事實有舉證之責任，民事訴訟法第277條
      前段亦有明文規定。又事實有常態與變態之分，其主張常
      態事實者無庸負舉證責任，反之，主張變態事實者，則須
      就其所主張之事實負舉證責任（最高法院86年度台上字第
      891號判決意旨參照）。經查：
　　⒈本件原告就系爭本票上之筆跡為其所簽發等情不為爭執，
      雖辯稱：不知悉本票之含意，於不諳中文之情況下，聽從
      被告及代書、地政士（即證人黃子峻、王梓譯）之指示依
      照系爭本票上之鉛筆痕跡描繪，故系爭本票應屬欠缺票面
      金額及受款人姓名等應記載事項，於形式要件不合法云云
      ，惟證人黃子峻於111年5月6日本院言詞辯論期日具結證
      稱：「（問：(提示本院卷第49頁至89頁之110 年7 月26
      日被告陳報狀檢附之不動產買賣契約書）是否看過系爭契
      約書及相關附件？）有看過。契約書上胡開仁、阮氏萍的
      簽名，均為他們自己寫的。」、「（問：（提示本院卷第
      89頁之本票）是否看過？）有看過，也是當場開立，兩張
      本票上半部胡開仁部分、金額均是我寫的。89頁的左半邊
      本票即為本院卷第21頁之系爭本票。」、「（問：為何證
      人會在系爭本票上先寫上「胡開仁」、「950,000」、「
      玖拾伍萬元整」之記載？）這時買賣價金已經談定，因為
      原告自己先寫了第一張本票，但寫錯了，我忘記是他請我
      幫他寫，或是我主動幫他的忙。系爭本票上原本就是由代
      書先用鉛筆描上「胡開仁」、「950,000」、「玖拾伍萬
      元整」，因為阮氏萍有說他不太會寫中文。我印象中應該
      是我問原告是否同意，原告稱好，我才幫他寫上。」、「
      （問：原告說他不太清楚本票是何用途，當初證人是否告
      知？）我及代書都有告知。內容即如剛剛所述，是買賣價
      金的頭期款。」、「（原告複代理人問：開立本票時有無
      跟原告說明若之後付不出錢，會拿本票去執行？原告有無
      任何反應？）有。忘記原告有無反應了，我確實有告知。
      」等語；另證人王梓譯亦於同日證稱：「在場的有兩方之
      經紀人、原告、被告及我、還有原告的母親。他們價格談
      好了，經紀人通知我到場，經紀人為證人黃先生及另一位
      陳小姐有請我到場，首先我會跟雙方拿取身分證核對身分
      ，確認買賣價額，這時他們已經談妥價金。確認買方要貸
      款的金額及自備款的金額，這部分是我當場問買方即原告
      ，簽約款通常為買賣總價之一成，印象中之前10萬元的斡
      旋金轉成簽約款之一部分，剩下的部分都會請買方開立一
      張擔保本票即本院卷第21頁之本票。當下我有跟原告確認
      這張本票的金額，什麼時間方便匯進履保帳戶，合約上應
      該都有做相關之時間記載。再請原告簽立系爭本票，原告
      為越南籍，在跟原告溝通時，原告母女讓我印象深刻，他
      們台語很好，我也都是以台語溝通，也有跟原告說本票是
      要擔保款項的匯入。請原告簽立時，因為知道原告是越南
      籍，他可能數字的國字大寫不太會寫，一般客戶都是這樣
      ，所以我有先用鉛筆在上面寫「胡開仁」、「950,000 」
      、「玖拾伍萬元整」，原告寫了一兩個字後，覺得太難寫
      ，後來請證人黃先生幫他寫，我有告訴原告本票下方必須
      由原告親簽，所以我確定出票人「阮氏萍」「Z000000000
      」是他自己寫的，地址部分我忘記了。」、「（問：（提
      示本院卷第79頁）這部分上面的數字的塗改，為何會有這
      樣的塗改？）是我塗改的沒錯，有蓋雙方的章，因為簽約
      款的不足額應該是95萬元，我一開始誤寫成10萬元，所以
      我當場改，並且請兩造確認並蓋上雙方的印章。就增補契
      約的部分，我每一條都有解說，包括下面租金的部分都有
      解說。」、「（原告複代理人問：證人在現場有無聽到任
      何人向原告解釋本票的意義嗎？）有，我及證人黃先生都
      有告訴他。包含還有一張擔保尾款的部分的本票。我們有
      告訴他簽約的買賣價金的一成是頭期款，屋主也有當場交
      付權狀，差額的部分請原告簽立一張擔保本票，擔保他3 
      月16日會支付這筆款項。尾款部分會簽立，因為過戶時銀
      行還沒有撥款，所以會簽立一張擔保本票，確保產權移轉
      後原告會如期給付款項。」等語明確，有該日言詞辯論筆
      錄可佐，原告雖另主張證人2人之證言不足採信云云，惟
      考量證人2人之身分為代書及地政士，係因系爭房屋之買
      賣而認識兩造，與兩造間無利害關係，應無冒涉犯偽證罪
      之風險作虛偽不實陳述之必要，且二人之證言相核互符，
      其證言應屬可採，應可堪認原告於簽發系爭本票時曾經證
      人2人解說本票含意，係為作為買賣價金頭期款未付差額
      之擔保，是原告稱不知系爭本票簽署之含意實非可採。。
　　⒉況查，依一般經驗及論理法則，系爭本票上之字跡既出自
      原告，自應以其簽發即為原告本人意思為常態事實，揆諸
      前開見解，原告自應就其主張並無簽發本票意思之變態事
      實負舉證責任。原告固主張依票面之被告姓名及簽發金額
      上之鉛筆痕跡，可知原告僅係依該痕跡描繪中文筆劃，並
      不知悉其含義云云，惟原告既不爭執本票下方之發票人、
      地址及身分證字號均係由原告所簽發，且觀諸系爭本票上
      之金額數字「950000」元之鉛筆痕跡與原告嗣後書寫之字
      體，數字「9」之方向明顯不同，原告既以正楷方式填寫
      「9」字，再參酌原告於下方發票人之欄位亦自行填寫其
      身分證字號等情，可知原告具有自行辨別及填寫數字之能
      力，其既於金額欄以數字方式填寫金額，縱使於填寫不熟
      悉之國字（即被告姓名與數字之國字）需鉛筆痕跡輔助，
      仍足認系爭本票確實為原告所簽發。是原告以系爭本票不
      具形式要件，不生法律上之效力云云為由，主張系爭本票
      債權不存在，自屬無據。
（四）原告雖另主張兩造於簽訂系爭契約時，曾約定由被告協助
      原告辦理房屋貸款，嗣後因貸款申請失敗，被告解除契約
      ，系爭本票作為部分價金之擔保，其原因關係自因被告解
      約而消滅云云，惟兩造簽訂之系爭契約第13條第2項約定
      ：「本約簽訂後，甲方（即原告）若有違約情事經乙方（
      即被告）合法解除本約，甲方對乙方負損害賠償責任，且
      甲方已支付之價金應交付乙方沒收作為懲罰性違約金；……
      。甲方若有開立本票或支票亦應照其面額賠償並同意乙方
      據以執行」（本院卷第59頁），增補契約第1條並約定：
      「簽約時甲方(即原告)給付現金新台幣壹拾萬元整，其餘
      簽約款不足額新台幣玖拾伍萬元整，甲方同意先行簽立商
      業本票擔保支付，甲方最遲應於民國110年3月16日將其簽
      約款不足額存匯至履保專戶。」等語；又證人黃子峻、王
      梓譯於111年5月6日言詞辯論期間具結證稱之證詞應足採
      信等情，業如上述，參酌該2人分別證稱：證人黃子峻：
      「（原告複代理人問：附於買賣契約後之增補契約證人是
      否有就內容及意義向原告解釋？如何解釋？）有，有告知
      他金額有缺的應於時限內補滿，也有告知原告房屋可以出
      租，投報率約多少，原告當初有稱他要留一間自己住，其
      他出租，所以我才會介紹給他這個標的，也讓他瞭解，他
      可以用收的租金來付貸款。」、「（原告複代理人問：增
      補契約上其餘簽約款新臺幣10萬元有塗改的痕跡，後來改
      成95萬元，是由何人塗改？）應為代書當場塗改的。」、
      「（原告複代理人問：證人前述第一期款為105 萬元，為
      何需要分為現場付10萬，本票為95萬元？）一般買賣當天
      ，會帶著買方的斡旋金議價，不可能帶著數百萬在議價，
      若當下談成會把斡旋金轉成訂金，其餘款項則會限期要補
      齊。」、「（原告複代理人問：開立本票時有無跟原告說
      明若之後付不出錢，會拿本票去執行？原告有無任何反應
      ？）有。忘記原告有無反應了，我確實有告知。」等語；
      證人王梓譯：「（問：（提示本院卷第49頁至89頁之110 
      年7 月26日被告陳報狀檢附之不動產買賣契約書）是否看
      過系爭契約書及相關附件？）有看過，是我協助兩造簽立
      系爭契約。」、「（問：增補契約上約定3 月16日要將不
      足額匯入履保專戶，日期是如何決定？）我當場問原告。
      」、「（問：原告有無說要等貸款下來才要付這筆錢？）
      沒有，我們沒有附任何的解約條款或保證貸款成數的條件
      。」等語，可認兩造並未約定於原告無法貸款之情況下，
      系爭買賣契約即不成立之解除條件，此外，原告復未就兩
      造曾約定解約條款或保證貸款成數等情進行舉證，則被告
      依系爭契約之約定，持系爭本票聲請本票裁定，自無不可
      。
（五）再按所謂因被脅迫而為意思表示，係指因相對人或第三人
      以不法危害之言語或舉動加諸表意人，使其心生恐怖，致
      為意思表示而言。當事人主張其意思表示係因被詐欺或脅
      迫而為之者，應就其被詐欺或被脅迫之事實，負舉證之責
      任（最高法院95年度台上字第2948號判決參照）；法律行
      為，係乘他人之急迫、輕率或無經驗，使其為財產上之給
      付或為給付之約定，依當時情形顯失公平者，法院得因利
      害關係人之聲請，撤銷其法律行為或減輕其給付，民法第
      74條第1項定有明文。而法院依此規定撤銷法律行為，不
      僅須行為人有利用他人之急迫、輕率、或無經驗，而為法
      律行為之主觀情事，並須該法律行為，有使他人為財產上
      之給付或為給付之約定，依當時情形顯失公平之客觀事實
      ，始得因利害關係人之聲請為之（最高法院28年上字第10
      7號判例意旨參照)；又民法第74條第1項規定意旨，係違
      背公序良俗及誠信原則的特殊形態，因行為人違反公平交
      易原則，其法律行為的內容欠缺社會妥當性，法律允許不
      利益當事人事後減輕其給付，避免暴利行為之相對人獲取
      暴利，而有不公平情事發生(最高法院96年度台上字第247
      0號判決意旨參照）；另查，民法第七十四條第一項所規
      定之撤銷權，須以訴之形式向法院請求為撤銷其行為之形
      成判決，始能發生撤銷之效果，倘僅於給付之訴訴訟中主
      張行使此項撤銷權，以之為攻擊防禦方法，自不生撤銷之
      效力，其法律行為仍不因此而失其效力(最高法院86年度
      台上第2521號判決參照)。本件原告雖主張其簽發系爭本
      票係受被告及證人2人詐欺，及利用原告之急迫、輕率或
      無經驗下所簽發之暴利行為云云，既為被告所否認，揆諸
      前開說明，自應由原告就此利於己之事實負舉證責任。惟
      原告並未就受有何受詐欺或被告係乘原告之急迫、輕率、
      無經驗，使原告簽發系爭本票等情進行舉證，遑論原告雖
      指證人承諾伊可以貸款等語，然此未有任何事證顯示被告
      究竟參與何等承諾貸款之詐欺行為，又就民法第74條第1
      項之部分，原告僅於訴訟中為攻擊防禦方法，揆諸前開說
      明，自亦不生撤銷之效力，是原告上開主張，即均難採信
      。
四、從而，原告提起本件訴訟，聲明請求確認被告持有系爭本票
    ，對原告之票據債權不存在，為無理由，應予駁回。　　
五、本件事證已臻明確，兩造其餘攻擊防禦方法及所提之證據，
    核與判決結果無影響，毋庸再予一一論述，附此敘明。
六、訴訟費用負擔之依據：民事訴訟法第78條。
中    華    民    國   111    年    6     月    30    日
                  臺灣新北地方法院三重簡易庭
                      法      官  王雅婷
以上為正本係照原本作成。
如不服本判決，應於送達後20日內，向本院提出上訴狀並表明上
訴理由，如於本判決宣示後送達前提起上訴者，應於判決送達後
20日內補提上訴理由書（須附繕本）。
中    華    民    國   111    年    6     月    30    日
                      書  記  官  陳芊卉
附表：
發票人 本票號碼 發票日 到期日 票面金額 阮氏萍 CH0000000 110年3月11日 － 95萬元